【裁判字號】    98,訴,819
【裁判日期】    980731
【裁判案由】    債務人異議之訴
【裁判全文】
臺灣高雄地方法院民事判決               98年度訴字第819號
原      告  丙○○
被      告  台新國際商業銀行股份有限公司
法定代理人  丁○○
訴訟代理人  乙○○
            甲○○
當事人間債務人異議之訴事件，本院民國98年6 月17日言詞辯論
終結，判決如下：
    主  文
本院九十八年度司執字第一五六七三號清償票款強制執行事件所
為之執行程序關於原告部分，應予撤銷。
訴訟費用由原告負擔十分之四，餘由被告負擔。
    事實及理由
一、原告主張：被告執有伊及訴外人呂金水為共同發票人、發票
    日為民國84年11月3 日、未載到期日、票面金額為新台幣（
    下同）500,000 元之本票乙紙（下稱系爭本票），遲至91年
    間始向台灣台北地院聲請以91年度票字第1522號裁定（下稱
    系爭本票裁定）准予強制執行，而於上開裁定確定後，又遲
    至98年2 月間始持該本票裁定為執行名義，聲請對伊之財產
    為強制執行，並經鈞院以98年度司執字第15673 號清償票款
    強制執行事件受理在案，惟系爭本票並非伊所親自簽發，且
    系爭本票請求權早已罹於3 年之請求權時效，又被告草率對
    伊財產聲請強制執行之行為，已不法侵害伊之信用，並造成
    伊心理受有痛苦，爰請求精神慰藉金600,000 元等語，爰依
    強制執行法第14條、民法第184 條第1 項、第195 條第1項
    之規定，提起本訴等語。並聲明：(一)本院98年度司執字第15
    673 號強制執行事件之強制執行程序應予撤銷。(二)被告應給
    付原告600,000 元。
二、被告則以：系爭本票確為被告所親簽，又伊於91年1 月間取
    得本票裁定後即向訴外人呂金水聲請強制執行，於91年9 月
    10日取得拍賣分配款，後再於98年2 月間聲請對原告之財產
    為強制執行，是系爭本票請求權並未罹於時效，且並未對原
    告造成侵權行為等語，資為抗辯。並聲明：原告之訴駁回。
三、兩造不爭執事項：
  (一)系爭本票之發票日為84年11月3日，未載到期日。
  (二)被告持系爭本票於91年間向台灣台北地院聲請本票強制執行
    ，由該院於91年1 月10日以91年度票字第1522號裁定准予本
    票強制執行，該裁定於91年10月4 日確定。
  (三)被告於98年2 月16日持該本票裁定為執行名義，聲請對原告
    之財產為強制執行，並經本院以98年度司執字第15673 號強
    制執行事件受理在案，業經本院調閱上開執行事件卷宗核閱
    屬實。
四、本件之爭點：
  (一)原告提起債務人異議之訴是否有法律上之依據？
  (二)原告可否以系爭本票請求權已罹於追索權時效，及系爭本票
    非由原告所簽發為由，請求撤銷本院98年度司執字第15673
    號強制執行事件關於原告部分之執行程序？
  (三)原告請求被告賠償精神慰藉金，有無理由？
五、原告提起債務人異議之訴是否有法律上之依據？
    按執行名義無確定判決同一之效力者，於執行名義成立前，
    如有債權不成立或消滅或妨礙債權人請求之事由發生，債務
    人亦得於強制執行程序終結前提起異議之訴，強制執行法第
    14條第2 項定有明文，而關於本票准予強制執行之裁定，僅
    執票人所提出之本票資料等為形式上之審查，屬非訟事件，
    關於實體事項之爭執，票據債務人本得另對執票人等提起訴
    訟以資解決，並不發生與確定判決相同效力之問題，則於執
    行債權人以本票准予強制執行裁定作為執行名義之情形，執
    行債務人自得基於執行名義成立前有債權不成立或已消滅等
    事由，提起債務人異議之訴。而本件兩造並不爭執被告曾於
    91年間，持原告名義及訴外人呂金水所簽發之系爭本票，聲
    請系爭本票裁定獲准確定後，原告再以系爭本票裁定為執行
    名義，聲請本院以98年度司執字第15673 號強制執行事件，
    查封原告所有坐落高雄市○○區○○段154 號土地（權利範
    圍千分之126） 及其上建號415 號即門牌號碼：高雄市○○
    區○○路121 巷1 號2 樓之1 之房屋（權利範圍全部），及
    坐落高雄市○○區○○段155 號土地（權利範圍千分之252
    ）及其上建號414 號即門牌號碼：高雄市○○區○○路121
    巷1 號房屋（權利範圍全部）共2 戶房地（下稱系爭房地）
    之事實，並經本院調閱該強制執行案卷審核屬實。是本件原
    告以被告就本院強制執行事件查封系爭房地，自得提起債務
    人異議之訴。
六、原告可否以系爭本票請求權已罹於時效，或系爭本票非由原
    告所簽發為由，請求撤銷本院98年度司執字第15673 號強制
    執行事件關於原告部分之執行程序？
  (一)按票據上之權利，對匯票承兌人及本票發票人，自到期日起
    算；見票即付之本票，自發票日起算；三年間不行使，因時
    效而消滅，票據法第22條第1 項前段定有明文。故執票人對
    於屬見票即付之本票發票人，自發票日起算三年後，仍不向
    發票人行使票據權利者，發票人即得主張時效抗辯，合先敘
    明。
  (二)查系爭本票僅記載發票日，並無到期日，有系爭本票影本一
    份在卷可按，依票據法第120 條第2 項，為見票即付之本票
    ，依前揭規定意旨，其請求權時效應自發票日即84年11月3
    日起算3 年。又被告係於91年間持系爭本票聲請系爭本票裁
    定獲准，並於91年10月4 日確定等節，有附於本院強制執行
    事件卷宗之系爭本票裁定及民事裁定確定證明書影本可稽，
    而堪認定。至被告辯稱其於罹於時效前有向原告請求付款云
    云，然被告於本院審理中曾自陳：係在91年聲請本票裁定前
    始寄發存證信函予原告向原告請求給付等語（見本院卷第48
    頁），並提出存證信函副本影本為據（見本院卷第72頁）。
    觀諸被告所提之存證信函副本（未記載發送時間），被告當
    時向原告所催討之債務為90年12月20日到期後之債務，及系
    爭本票裁定為91年1 月10日所製作，復參酌被告上之開陳情
    ，可推定被告寄發存證信函給原告之時間係在90年12月20日
    至91年1 月10日之間。則依據被告所自陳之事實，其就系爭
    本票向原告請求給付票款時，顯已罹於系爭本票之請求權時
    效（時效完成時點係在87年11月3 日）。則迄被告持系爭本
    票聲請准予強制執行時，系爭本票債權即已罹於時效，故原
    告主張系爭本票債權已經罹於時效而消滅，其得拒絕給付，
    自屬有據。則被告所持本票准予強制執行裁定之系爭本票債
    權，原告既已拒絕給付，其進而請求撤銷被告就原告部分，
    聲請本院強制執行事件所為強制執行程序，即有理由。
  (三)又因原告主張消滅時效既屬有據，且得以此為由請求撤銷本
    院98年度司執字第15673 號強制執行事件關於原告部分之執
    行程序。此外，原告雖另主張系爭本票非其所親簽等情，然
    被告向原告之請求既已罹於時效，則系爭本票是否為原告所
    親簽均不影響此一結果，是本院即無庸審酌，併此敘明。
七、原告請求被告賠償精神慰藉金，有無理由？
  (一)按「因故意或過失，不法侵害他人之權利者，負損害賠償責
    任。」、「不法侵害他人之身體、健康、名譽、自由、信用
    、隱私、貞操，或不法侵害其他人格法益而情節重大者，被
    害人雖非財產上之損害，亦得請求賠償相當之金額。」民法
    第184 條、第195 條第1 項前段固分別定有明文，惟侵權行
    為之主觀的責任原因，應以行為人有故意或過失為限。又所
    謂故意係指行為人對於構成侵權行為之事實，明知並有意使
    其發生或預見其發生，而其發生並不違背其本意而言；所謂
    過失，係指對於構成侵權行為之事實，應注意、能注意而不
    注意者，或行為人對於構成侵權行為之事實，雖預見其發生
    ，而確信其不發生者，始足當之。故行為人對於侵權行為之
    事實並無故意或過失者，即不應令其負損害賠償之責。
  (二)查原告固以：被告聲請本院強制執行事件查封系爭房地，對
    其信用造成損害並造成其精神上之困擾等情為據，請求被告
    給付慰撫金60萬元，惟系爭本票裁定係於91年10月4 日確定
    ，系爭本票裁定確定前業經合法之公示送達程序等情，有卷
    附之台灣台北地方法院非訟事件處理中心通知影本、台灣台
    北地方法院公示送達公告影本各1 份可憑，而堪採信；則被
    告既係依照合法之訴訟程序取得本票裁定之執行名義，並持
    之向原告主張權利聲請進行強制執行程序，即難認被告對於
    原告有何故意或過失可言。
  (三)又被告既係依據確定之本票裁定作為執行名義，並進而查封
    原告所有之系爭房地，其係依照現有法律制度之規定行使債
    權，核其行為係屬權利之正當行使，尚非「不法」之行為，
    故亦與侵權行為需以「不法」為構成要件有間。
  (四)承上所述，被告既係依照確定、合法之本票裁定作為本件聲
    請強制執行之執行名義，並進而行使其權利，核被告所為非
    屬故意或過失之不法侵權行為，是原告此部分之主張，即非
    有據。
八、綜上所述，原告依強制執行法第14條第2 項規定，請求撤銷
    本院強制執行事件就其部分之執行成序，為有理由，應予准
    許；至其請求被告給付精神上損害賠償部分，則屬無據，應
    予駁回。
九、兩造其餘之攻擊或防禦方法及證據，經本院斟酌後，認為均
    不足以影響本判決之結果，自無逐一詳予論駁之必要，併此
    敘明。
十、據上論結，本件原告之訴一部為有理由、一部為無理由，依
    民事訴訟法第79條，判決如主文。
中    華    民    國    98    年    7     月    31    日
                  民事第六法庭  法  官   吳志豪
以上正本係照原本作成。
如不服本判決，應於判決送達後20日內向本院提出上訴狀，同時
表明上訴理由（原判決所違背之法令及其具體內容或依訴訟資料
可認為原判決有違背法令之具體事實）；如已於本判決宣示後送
達前提起上訴者，應於判決送達後10日內補具上訴理由（均須按
他造當事人之人數附繕本）。
中    華    民    國    98    年    7    月    31    日
                                 書記官   劉音利


司法院資訊處製作；財團法人民間司法改革基金會備份。
